臺灣臺中地方法院民事判決　　95年度簡上字第246號
上　訴　人　甲○○
訴訟代理人　黃英傑律師
複代理人　　洪主雯律師
被上訴人　　丙○○（即被上訴人乙○○承受訴訟人）
當事人間請求確認本票債權不存在事件，上訴人對於中華民國95
年8月7日本院台中簡易庭95年度中簡字第2543號第一審判決提起
上訴，本院於民國96年8月3日言詞辯論終結，判決如下：
    主  文
上訴駁回。
第二審訴訟費用由上訴人負擔。
    事實及理由
甲、程序方面：
一、本件訴訟非本院95年度中簡字第1950號判決效力所及：
  (一)按確認之訴之訴訟標的，應為原告應受判決事項聲明中所表
    示一定權利或法律關係存在或不存在之主張。本件上訴人起
    訴主張確認系爭本票債權不存在，乃以可得特定之系爭本票
    債權之存否為消極確認訴訟之訴訟標的，至於上訴人主張系
    爭本票債權不存在之理由，例如：清償、通謀虛偽意思表示
    、意思表示之撤銷或債務免除等等，乃屬攻擊防禦方法，並
    非個別之訴訟標的主張，否則各個本票債權不存在之理由若
    均能獨立成為訴訟標的，將使同一本票債權存否之紛爭，因
    原告主張債權不存在之不同理由而得分別提起訴訟，如此非
    但對被告造成分別應訴之不利益，亦將影響全國人民使用法
    院之集團利益，亦即違反「私益層面」及「公益層面」之程
    序利益保護原則。
  (二)又按訴訟標的之機能，在我國採取處分權主義下，於起訴時
    或訴訟程序前階段，具有「行為規範」之機能，亦即提示、
    限定審判對象範圍、凸顯攻擊防禦目標及預告既判力客觀範
    圍之機能；於訴訟程序後階段或後訴訟，則具有「評價規範
    」機能，具體評價判斷是否已貫徹當事人程序保障及防止發
    生突襲性裁判之要求，於此範圍內決定既判力之客觀範圍。
    本件上訴人提起消極確認之訴，確認系爭本票債權不存在，
    依前述有關當事人主張爭本票債權不存在之理由，乃屬攻擊
    防禦方法，並非獨立訴訟標的，故當事人若以不同債權不存
    在之理由分別起訴，應認違反民事訴訟法第253條重複起訴
    禁止之規定；若當事人於前訴訟判決確定後，另以債權存否
    之其他理由提起訴訟，則除非前訴訟有未能保障當事人之聽
    審請求權、未能防止突襲性裁判之範圍，始能例外允許提起
    後訴訟，否則在前訴訟貫徹保護當事人程序保障及防止突襲
    之要求之範圍內，例如：法官已依法行使闡明權，讓當事人
    就所有本票債權不存在之理由有具體主張攻擊防禦之機會，
    而當事人仍不主張，則應為前訴訟既判力所及，不得再行提
    起後訴訟。
  (三)按判決既判力制度之目的乃在保護當事人對於法院判斷權利
    存在與否之信賴及確保社會上法之安定性，避免紛爭不斷重
    複再燃。然判決是否發生既判力，應以貫徹當事人程序保障
    ，賦予當事人充分之攻擊防禦機會，並防止突性裁判為其正
    當化根據，亦即從評價規範之角度具體判斷是否發生既判力
    ；若訴訟未能滿足此正當化根據之要求，即限縮既判力之範
    圍，不應發生既判力。
  (四)本件上訴人曾於95年3月27日以系爭本票已罹於3年時效為由
    ，起訴請求確認系爭本票債權不存在，經本院台中簡易庭以
    95年度中簡字第1950號判決認定：系爭本票持有人即上訴人
    對系爭本票發票人即被上訴人之票據請求權縱使罹於時效，
    發票人僅取得抗辯權，票據法律關係並非不存在等理由，未
    經言詞辯論，逕依民事訴訟法第249條第2項判決駁回，此經
    本院調取前案卷宗核閱明確，本件上訴人再行以清償為理由
    ，提起確認系爭本票債權不存在之後訴訟，依前揭說明，應
    屬同一事件。惟前案判決對於上訴人以「本票罹於時效」為
    理由請求確認系爭本票債權不存在，認定顯無理由，且未行
    使闡明權讓上訴人有機會主張其他確認系爭本票債權不存在
    之理由，未經言詞辯論，逕予判決駁回上訴人之訴，並未賦
    予上訴人程序保障，亦未滿足突襲性裁判防止之要求，依前
    揭說明，前案判決之既判力應予限縮，僅能就「上訴人以時
    效消滅為由提起確認系爭本票債權不存在為無理由」之範圍
    內發生既判力。本件上訴人以「清償」為由，再行提起本件
    訴訟，即非前訴訟判決效力所及。原審判決就本訴訴訟標的
    與前訴之訴訟標的非屬同一之判斷及本訴訟不受前案既判力
    所及之認定理由，雖有不當，然其認定本件訴訟不受前案訴
    訟既判力所及之結果，仍無不符，被上訴人抗辯本件訴訟違
    反重複起訴禁止規定及為前案既判力所及，指摘原審判決不
    當云云，應有誤會，不足採信。
  (五)本院於上訴審審理期間，已依法行使闡明權，賦予上訴人就
    有關其得主張系爭債權不存在之相關理由一併主張或舉證之
    機會，充分保障上訴人之程序權，而上訴人已明確表明除「
    清償」事實外，不復主張無其他系爭本票債權不存在之理由
    ，則依前揭說明，於本件訴訟判決確定後，就系爭本票債權
    之存否，當事人即不得再行提起後訴訟，附此敘明。
二、按民事訴訟法第247條所謂即受確認判決之法律上利益，係
    指因法律關係之存否不明確，致原告在私法上之地位有受侵
    害之危險，而此項危險得以對於被告之確認判決除去者而言
    。查本件原告主張被告所持有之系爭本票債權不存在，被告
    竟持以聲請本票准許強制執行，原告法律上地位受有侵害之
    虞，且此項危險得以對於被告之確認判決除去，是原告有即
    受確認判決之法律上利益，應可認定。
三、按當事人死亡者，訴訟程序在有繼承人承受其訴訟以前當然
    停止；又承受訴訟人，於得為承受時，應即為承受之聲明；
    聲明承受訴訟，應提出書狀於受訴法院，由法院送達於他造
    ，民事訴訟法第168條、第175條第1項及第176條分別定有明
    文。本件上訴人提起上訴後，被上訴人乙○○於民國
    （下同）96年3月30日去世，而其繼承人丙○○於本院審理
    時具狀聲明承受訴訟，有承受訴訟狀、繼承系統表及戶籍謄
    本附卷可稽，並經本院調取本院96年度繼字第1024、1298、
    1136號拋棄繼承、限定繼承卷宗核閱無訛，揆之民事訴訟法
    第175條及第176條之規定，自屬合法，合先敘明。
乙、實體方面：
一、上訴人起訴主張：
  (一)上訴人於民國85年4月間向被上訴人借款300萬元，為擔保該
    借款債務之清償，乃簽發票號294932號、發票日85年4月2日
    、到期日86年4月2日、面額300萬元；票號294933號、發票
    日85年4月2日、到期日86年4月2日、面額475000元之本票各
    1紙（下稱系爭本票），交予被上訴人收執，其中票號2949
    32號、面額300萬元係借款之本金本票，而票號294 933號、
    面額475000元則係借款之利息本票。而上訴人自借款次月即
    85年5月2日起至86年9月2日止，即以現金交由上訴人之同居
    人即訴外人姚家惠（被上訴人之女兒）轉交清償予被上訴人
    ，按月償還本息15萬元（其中3萬元為利息），前後17個月
    ，共計清償255萬元；嗣上訴人又分別於86年8月22日匯款5
    萬元，於86年9月24日匯款100萬元至被上訴人所有合作金庫
    商業銀行之0000-000-000000號之帳戶內，以資清償，合計
    上訴人共償還360萬元，因之，借款本金及利息，均已全數
    清償，詎被上訴人竟仍持系爭本票向鈞院聲請以95年度票字
    第3601號裁定准予強制執行，惟系爭借款上訴人既已清償完
    畢，系爭本票擔保之債務已不存在，被上訴人自不得享有系
    爭本票債權，爰請求確認被上訴人就其持有以上訴人名義所
    簽發之系爭本票之票據債權，對上訴人不存在。
  (二)另於上訴審補稱：
  (1)依證人姚春枝證稱：「原告（即上訴人）每個月有還15萬元
    ，曾經有二次被告（即被上訴人）有到龍邦綠園道我之前的
    住處外面，由姚家惠拿給被告，每次15萬元，詳細時間不記
    得，我有看到是這二次，至於其他月份，原告有沒有拿15萬
    元還給被告，我不清楚」；證人姚家惠證稱「後來我聽雙方
    講說，原告每月月初要還15萬元給被告，這15萬元是包括本
    息利息約為3萬元」、「（後來原告有沒有還錢給被告？）
    有，大約還了一年半，每個月還15萬元，都是原告每個月的
    月初拿給我，再由被告至我住的忠明八街來拿」、「（你拿
    錢給被告的時候來有誰看到？）我哥哥、我姊姊、我媽媽都
    曾經有看過，有時候在房子裡面，有時候是在房子外面」。
    則證人姚家惠所證述「代上訴人拿錢給被上訴人」之情景，
    核與證人姚春枝「曾經看過」之情景相符，足證上訴人確有
    每月返還15萬元予被上訴人之事實。
  (2)次查，原判決雖認證人姚家惠所證述之「返還期間約為一年
    半」，與上訴人所述「共返還了十七個月」不符。然按「法
    院為判決時，應斟酌全辯論意旨及調查證據之結果，以判斷
    事實之真偽，不得以筆錄中前後不符之片段記載，為認定事
    實之依據」（最高法院51年度台上字第101號判例參照）。
    本件上訴人清償期間長達1年多，況清償行為迄今已近10年
    ，證人僅憑殘留印象陳述「大約還了一年半」，自屬人之常
    情。若證人於事隔10年後，竟就他人之事能夠清楚記憶「17
    個月」，始為悖乎常理。原判決理由實有違經驗法則。
  (3)再查，原判決認「上訴人如確有委請其同居人姚家惠按月轉
    交本息15萬元予被告以資償債，為何均未要求被上訴人書立
    任何清償之相關書面資料，以為憑據」等語，然查，上訴人
    與被上訴人為岳婿關係，關係親密無庸置疑，況被上訴人借
    貸鉅額予上訴人時，即係以現金交付，亦未要求簽立借據，
    則上訴人為人晚輩，豈有可能於分期返還金錢之際，反而要
    求被上訴人應簽立收據？原判決之認定實有違人情義理。
  (4)末查，原判決質疑上訴人既已還款，何以未要求返還票據等
    語。然依證人姚春枝證稱「原告有叫我去跟被告要回300萬
    元的本票」等語，證人姚家惠證稱「（既然還清了，為什麼
    沒有把本票要回來？）因為信任，而且父親說本票丟掉了」
    等語，足證上訴人確曾向被上訴人索回票據，然被上訴人諉
    稱已遺失，上訴人又能如何？
二、被上訴人方面：
  (一)被上訴人於原審以：本件系爭本票，均為上訴人為擔保向被
    上訴人借款之用，而由上訴人簽發交予被上訴人收執，是系
    爭本票所擔保之借款金額應為0000000元，而非0000000元；
    又上訴人嗣雖先後2次匯款共0000000元至被上訴人所有上開
    合作金庫商業銀行之帳戶內，然該款項並非係清償系爭本票
    票款之用，而係上訴人另為清償其於85年4月2日前陸續向被
    上訴人告借款所積欠之債務。另上訴人並不曾透過訴外人姚
    家惠轉交任何款項予被告，以為清償系爭本票票款，是系爭
    本票票款之債務，上訴人迄今均尚未清償等語抗辯。
  (二)於本院另補稱：本件乃係請求確認本票債權不存在事件，且
    系爭本票之發票人（即上訴人），對於執票人（即被上訴人
    ）主張之原因事實及票據之真正，並不爭執，因此本件主張
    票款已因清償原因而消滅者，則舉證責任應由發票人負責，
    有最高法院48年度台上字第389號判例自明。因此可證，本
    案原審令原告提出現金償還證明之作為，依法並非無據。再
    參照上述最高法院之判例可得證。本案原審為令被上訴人負
    舉證責任（即負交付金錢借予上訴人之金錢流向、交付方式
    與地點等之責任），原審此部之認事用法，於法並無違悖。
    至於上訴人聲稱票據上所載之債務業已清償完畢，就此依民
    事訴訟法第277條規定，上訴人應負舉證責任等語。
三、本件原審對上訴人之請求，就系爭本票債權2,425,000元部
    分為上訴人部分敗訴之判決，上訴人就前揭敗訴部分不服提
    起上訴，並聲明：(一)原判決有關上訴人敗訴之部份均廢棄。
    (二)確認被上訴人就其持有上訴人所簽發，發票日均為85年4
    月2日，到期日均為86年4月2日，票據號碼294932號，票面
    金額300萬元，及票據號碼294933號，票面金額475,0 00元
    之二張本票之票據債權不存在。被上訴人則聲明：駁回上訴
    。
四、兩造經法院整理並簡化爭點，其結果如下：
  (一)兩造不爭之事項：
  (1)系爭票號294932號、面額300萬元本票及票號294933號、面
    額475000元之本票各1紙係上訴人所簽發並交予被上訴人收
    執。
  (2)系爭300萬元、475,000元本票原係用以分別擔保上訴人向被
    上訴人積欠之300萬元借款本金、475,000元利息之返還。
  (3)上訴人曾於86年8月22日匯款5萬元、86年9月24日匯款100萬
    元至被上訴人設於合作金庫之帳戶中。
  (二)兩造爭執之事項：
  (1)上訴人前揭匯款105萬元是否用以清償系爭300萬元借款？
  (2)上訴人是否已完全清償系爭本票所擔保之借款債務？
五、本院得心證之理由：
  (一)上訴人主張：上訴人曾簽發系爭二張本票，用以分別擔保上
    訴人向被上訴人積欠之300萬元借款本金、475,000元利息之
    返還等情，業為兩造於本院所不爭執，故應堪採信。本件上
    訴人起訴主張系爭本票之基礎法律關係即借款法律關係，已
    因上訴人清償而不存在，則上訴人就借款清償之事實，自應
    負舉證責任，核先敘明。
  (二)上訴人主張：其曾於86年8月22日匯款5萬元、86年9月24日
    匯款100萬元至被上訴人設於合作金庫之帳戶中等情，業為
    被上訴人所不爭，故應堪採信。被上訴人雖主張前揭匯款乃
    上訴人清償對被上訴人其他借款之款項，然被上訴人就兩造
    間除系爭300萬元借款外，尚有其他借款法律關係存在之事
    實，從原審迄本院審理期間止，均未能具體主張暨舉證證明
    ，故被上訴人主張兩造間尚有其他借款法律關係存在之事實
    ，即不足採信。從而上訴人主張前揭匯款係用以清償系爭本
    票所擔保清償之借款等語，即堪採信。
  (三)上訴人雖另主張前揭借款於借款次月即85年5月2日起至86年
    9月2日止，陸續以現金交由原告之同居人姚家惠轉交清償予
    被告，按月償還本息15萬元，其中3萬元為利息，期間17 個
    月，共已清償255萬元云云，並舉證人姚家惠、姚春枝之證
    詞為證，然為被告所否認。經查：
  (1)證人即被上訴人之前妻姚春枝於原審證稱：「原告（即上訴
    人）有跟被告（即被上訴人）借錢，總共借300萬元，----
    當時雙方在講的時候，我有在場，我女兒姚家惠也有在場，
    那時候記得是在四、五月的時候，在談的時後，被告有要求
    每個月15萬元的利息，但是原告說沒有辦法，是不是每個月
    還15萬元，其中的3萬元就算是利息，當時有聽他們這樣說
    ，但是後來實際上被告在哪裡拿錢給原告，我沒有看到。--
    --（法官問：原告欠被告的錢，之後有沒有償還？）原告每
    個月有還15萬元，曾經有2次被告有到龍邦綠園道我之前的
    住處外面，由姚家惠拿給被告，每次15萬元，詳細時間不記
    得，我有看到是這二次，至於其他月份，原告有沒有拿15
    萬元還給被告，我不清楚----（法官問：你怎麼知道姚家惠
    二次各拿15萬元給被告是原告要清償被告的？）因為被告有
    說原告跟他借錢每個月要還給他」等語；另證人即姚家惠於
    原審證稱：「----後來我聽雙方講說，原告每月月初要還15
    萬元給被告，這15萬元是包括本息利息約為3萬元----（法
    官問：後來原告有沒有還錢給被告？）有，大約還了一年半
    ，每個月還15萬元，都是原告每個月的月初拿給我，再由被
    告至我住的忠明八街來拿。（法官問：你拿錢給被告的時候
    來有誰看到？）我哥哥、我姊姊、我媽媽都曾經有看過，有
    時候在房子裡面，有時候是在房子外面----（法官問：妳幫
    忙還前的期間是否還記得？）一年半的時間。（法官問：原
    告既然只借300萬元，為什麼總共還了一年半每個月15萬元
    之後，還要匯款105萬元給被告？）因為有包括利息。」等
    語；另原告本人陳稱：「我交代姚家惠每個月的月初拿15萬
    元去還給被告，剛開始的時候被告到我忠明八街住處來拿，
    後來姚家惠拿到什麼地方給被告我不知道，被告不是全部到
    我的住處來拿錢。」等語。
  (2)本院審酌：證人姚家惠證稱轉交被告款項之地點在忠明八
    街住處內或外面，而證人姚春枝所證稱知悉證人姚家惠二次
    轉交被告款項之地點係在證人姚春枝南和路龍邦綠園道大樓
    住處外面，顯見證人證述還款情節並不相符。又原告主張
    其自借款次月即85年5月2日起至86 年9月2日止，均以現金
    交由證人姚家惠轉交予被告，每月清償15萬元，合計17個月
    ，業已清償255萬元等情，核與證人姚家惠前揭證述還款1年
    半一節，亦不相符，故證人二人前揭證詞既互有矛盾不符，
    且證人姚家惠為上訴人之同居女友，證人姚春枝為被上訴人
    之前妻，渠二人於被上訴人再婚後，是有偏頗迴護上訴人，
    於經驗法則上並非毫無可能，故渠二人證詞尚難採信。
  (3)又上訴人主張迄86年9月2日止已清償被上訴人17個月本息，
    共計還款255萬元等情若果為真，則前揭255萬元加上上訴人
    於86年8月22日匯款給被上訴人之5萬元，上訴人共計已清償
    260萬元借款及利息，則豈有於86年9月24日復匯款100萬元
    予被上訴人，致清償款項超過系爭本票所擔保之借款本金及
    利息總額3,475,000元？且上訴人如確有委請其同居女友姚
    家惠按月轉交本息15萬元予被上訴人以資償債，則觀諸其清
    償期間非短、金額亦非少，為何上訴人或姚家惠均未要求被
    上訴人書立任何清償之相關書面資料，以為憑據？或取回系
    爭本票俾免日糾葛？綜上所述，證人二人證詞不足採信，而
    上訴人主張前揭清償借款之事實亦與常情相違，此外，上訴
    人復無法舉證前揭清償255萬元之事實，故上訴人此部分主
    張，自不足採信。
  (四)按在票據上簽名者，依票上所載文義負責，票據法第5條第1
    項定有明文。本件系爭本票既為上訴人所簽發，且上訴人簽
    發系爭本票，係用以擔保借款及利息債務之履行，則本件兩
    造間之前揭債務上訴人僅能證明清償105萬元，其餘部分未
    能舉證證明之，自無可採信，仍應系爭本票之票載文義負責
    ，故上訴人就系爭本票於於2,425,000元（3,475,000元-1,
    050,000元=2,425,000 元）之範圍內，仍應負票據上付款之
    責任，逾此部分被上訴人對於上訴人之本票債權已因上訴人
    之清償而不存在。原審判決認定上訴人請求確認被上訴人就
    系爭本票票據債權於2,425,000元部分不存在的部分，為無
    理由，而駁回上訴人之請求，於法即無不合，上訴意旨仍指
    摘原審判決不當，請求撤銷改判，上訴為無理由，應予駁回
    。
  (五)本件判決之事實已臻明確，兩造其餘攻擊防禦方法及舉證，
    均已無礙於本院前揭審認，爰不逐一論駁，併此敘明。
丙、據上論結，本件上訴為無理由，依民事訴訟法第436條之1第
    3項、第449條第1項、第78條，判決如主文。
中　　華　　民　　國　　96　　年　　8 　　月　　24　　日
                  民事第一庭    審判長法  官　張瑞蘭
                                      法  官　陳文爵
                                      法  官　陳毓秀
上正本證明與原本無異。
如對本判決上訴，僅得以適用法規顯有錯誤為理由，並須經本院
之許可，並須於判決送達後20日內向本院提出上訴狀，同時表明
上訴理由；如已於本判決宣示後送達前提起上訴者，應於判決送
達後10日內補具上訴理由（均須按他造當事人之人數附繕本）。
中　　華　　民　　國　　96　　年　　8 　　月　　24　　日
                                      書記官　楊賀傑
